臺灣高等法院臺中分院刑事判決　　　　　　　　　　九十一年度上訴字第四三三號
　　上　訴　人
　　即　被　告　乙○○
　　選任辯護人　鄭人傑
右上訴人因偽造文書等案件，不服臺灣臺中地方法院九十年度自字第二六九號中華民
國九十一年一月二十三日第一審判決，提起上訴，本院判決如左：
    主　  文
原判決關於乙○○部分撤銷。
乙○○行使偽造私文書，足以生損害於他人，處有期徒刑陸月，如易科罰金，以參佰
元折算壹日。緩刑參年。
    事　  實
一、乙○○意圖為自己不法之所有，利用甲○○招募民間互助會之機會，於民國八十
    八年八月十日，冒用其堂姐「賴淑貞」（真名為賴淑禎）之名義，參加甲○○所
    招集之每會月繳新台幣（下同）一萬元之互助會，該互助會採外標方式，約定每
    月十日十九時，在台中市○○路○段二○七巷三八弄二三號開標，會期至九十一
    年九月十日止，會員連會首甲○○在內總共三十八會。乙○○於八十九年七月十
    日第十二會冒用「賴淑貞」之名義，在開標前於標單上偽簽「賴淑貞」之姓名，
    以標金二千元標取會款，致其他活會會員陷於錯誤而連續繳納會款予甲○○，再
    由甲○○交付乙○○，足生損害於甲○○、賴淑禎及其他活會會員，乙○○因而
    詐得會款二十六萬元（第十二會尚有活會二十六人，可收得會款二十六萬元）。
    乙○○標取會款之後，自八十九年十月起即拒繳會款且逃逸不知去向。
二、案經被害人甲○○提起自訴。
    理　  由
一、訊據上訴人即被告乙○○（以下稱被告）坦承有於前揭時地，以「賴淑貞」名義
    參加自訴人甲○○所招集之互助會，並於八十九年七月十日以二千元得標後，自
    八十九年十月起即未繳會款之情事，惟矢口否認有偽造文書及詐欺之犯行，辯稱
    ：我參加自訴人的會已經有七、八年了，賴淑禎自訴人也認識，「賴淑貞」的名
    字，是自訴人寫的，不是我叫她這樣寫的，因為一個會簿，同樣的名字不要寫那
    麼多次，我並沒有冒標，標會的時候是用電話，沒有標單，我沒有要騙她云云。
    惟查右揭事實，業據自訴人迭次指訴甚詳，並有自訴人提出記載有會員「賴淑貞
    」名義之互助會簿影本附卷，可資佐證。而證人賴淑禎於原審證稱：伊沒有參加
    自訴人所招的互助會，伊不知道自訴人所提的互助會簿上面，為何有伊的名字，
    伊沒有同意被告乙○○用伊的名義參加自訴人的互助會，是上個月（九十年五月
    ）才知道，是自訴人打電話問伊有沒有參加她的互助會，她說乙○○冒用伊的名
    義參加，伊與自訴人不熟，也不認識她等語（見原審卷第三七三八頁）。另證人
    呂雪梅、許金福、曹春輝於原審亦證稱：有參加自訴人所招集之互助會，在自訴
    人家裡標互助會的時候，都有看過被告乙○○，看過很多次，標會時都是乙○○
    寫標單等語（見原審卷第一六一至一六三頁），足證被告確有冒「賴淑貞」之名
    義，書寫標單冒標會款之事實。其冒標會款之行為，自足以生損害於自訴人、賴
    淑禎及其他活會會員。是被告所辯，顯係事後卸責之詞，不足採信，本件事證明
    確，被告犯行堪以認定。
二、經查被告書寫「賴淑貞」名義、金額之標單，該標單依習慣係表示標取會款，依
    刑法第第二百二十條第一項規定以文書論，偽造該項標單及持以行使，核被告所
    為，係犯刑法第二百十六條、第二百十條、第二百二十條第一項之行使偽造私文
    書罪、刑法第三百三十九條第一項之詐欺取財罪。被告偽造署押之行為，應為偽
    造私文書之行為所吸收，偽造私文書之低度行為，已為行使之高度行為所吸收，
    均不另論罪。被告一犯罪行為，同時侵害自訴人、賴淑禎及其他活會會員等多數
    人之法益，觸犯數罪名，為想像競合犯，應從一重處斷。被告所犯行使偽造私文
    書罪與詐欺取財罪間，有方法結果之牽連關係，應從一重之行使偽造私文書罪處
    斷。原審以被告犯罪事證明確，予以論罪科刑，固非無見。惟查被告向自訴人借
    款及被告以自己名義參加之互助會部分，並無詐欺情事，應不構成犯罪（詳如後
    述）。又被告冒標「賴淑貞」名義之會款，受害之活會會員應有二十六人，原審
    誤認為十四人，均有未洽。被告上訴指摘原判決不當，為有理由，應由本院撤銷
    改判。爰審酌被告犯罪之動機、目的、手段，其智識程度不高、犯罪所生之損害
    ，及事後已與自訴人達成和解，償還部分款項之犯罪後態度等一切情狀，量處如
    主文第二項所示之刑，並依刑法第二條第一項前段，適用修正後之刑法第四十一
    條第一項前段，諭知易科罰金之折算標準。末查被告未曾受有期徒刑以上刑之宣
    告，有台灣高等法院被告全國前案紀錄表在卷可稽，且其身罹子宮頸惡性腫瘤，
    尚須長期治療，其經此次教訓，當知警惕守法，應無再犯之虞，本院認其所宣告
    之刑，以暫不執行為適當，併予宣告緩刑三年，以啟自新。
三、自訴意旨另以：被告意圖為自己不法之所有，以其本人之名義參加自訴人前開互
    助會，被告於八十九年四月十日第九會，以標金一千五百元標取會款後，自八十
    九年十月起，即拒繳會款。又被告於八十八年五月間，佯稱其與胞弟賴有添、胞
    妹賴秀鳳為生意週轉之用，先後向自訴人借取現金三百四十五萬元，自訴人不疑
    有詐，將上揭款項陸續匯入被告之郵局存簿之帳戶，被告取得金錢之後，經自訴
    人多次催討，亦拒不置理，並自八十九年十月間起，逃匿無蹤，自訴人始知受騙
    ，因認被告涉有刑法第三百三十九條第一項詐欺取財之罪嫌。訊據被告坦承有以
    其參加前開互助會，標得會款，及向自訴人借款三百四十五萬元未還之事實，然
    堅決否認有詐欺之犯行，辯稱其自八十八年五月間起至八十九年八月間止，陸陸
    續續向自訴人借款十餘次，每次一、二十萬元至數十萬元不等，其間有借有還，
    借款之時自訴人均預扣利息，利息之計算方式是每十萬元一個月二千元或三千元
    ，借款時其並未施用任何詐術；其參加自訴人所招之互助會，其本人之會於八十
    九年四月十日標得會款，標會之前已繳納會款，標會之後也繳交死會會款三期，
    沒有標了就跑，實係因其受一位叫曾怡真（曾于珍）之女子倒債拖累所致，並非
    故意不為清償等語。而自訴人於原審陳稱：借給被告的錢確實有轉給賴有添、賴
    秀鳳做生意，被告還沒有跑掉之前，被告來跟我講說，賴有添生意要週轉，被告
    以他的名義來借，我把錢匯過去後，我有打電話給賴有添，賴有添還說謝謝等語
    。於本院審理中亦稱：本來我說我們是很好的朋友，不要算利息，但是被告說這
    樣不好，所以十萬元以二千元計算利息。被告參加互助會已經至少四、五年等語
    。再由卷附之郵政存簿觀之，自訴人之款項，係分多次陸陸續續匯入，可見被告
    向自訴人借款之時間非短，並非一次即借用大筆款項，而被告所借之款項，確實
    有交給賴有添、賴秀鳳生意週轉之用，且有計算利息，足認被告於借款時，並無
    施用詐術使自訴人陷於錯誤而交付財物之情事；又被告參加自訴人之互助會，已
    有多年，之前之互助會均有正常繳款完會，此一會又係以自己之名義參加，在前
    已經繳交多次會款，於標會後，亦有繳納三期會款，復為自訴人所不否認，可知
    被告本無意拖欠會款，只因受案外人之拖累，始無法如期繳納會款，亦難認其有
    施用詐術參加互助會或標得會款之情事。此外又無其他任何積極之證據，足以證
    明被告有此部分詐欺之犯行，惟自訴人認為此部分與前開論罪科刑中之詐欺部分
    有連續犯裁判上一罪之關係，爰不另為無罪之諭知。
四、被告所偽造之標單並未扣案，依一般民間標會之標單多於開標後隨即丟棄之情形
    ，該標單早已被自訴人於標會之後丟棄滅失而不存在，故其上偽造之「賴淑貞」
    署押，已無從為沒收之宣告，附此敘明。
據上論斷，應依刑事訴訟法第三百六十九條第一項前段、第三百六十四條、第二百九
十九條第一項前段、第三百四十三條，刑法第二條第一項前段、第二百十六條、第二
百十條、第二百二十條第一項、第三百三十九條第一項、第五十五條、第四十一條第
一項前段、第七十四條第一款，罰金罰鍰提高標準條例第一條前段，判決如主文。
中      華      民      國      九十一    年    十一    月    二十八    日
                                    臺灣高等法院臺中分院刑事第五庭
                                          審判長法  官  袁  從  楨
                                                法  官  姚  勳  昌
                                                法  官  郭  同  奇
右正本證明與原本無異。
如不服本判決應於收受送達後十日內向本院提出上訴書狀，其未敘述上訴之理由者並
得於提起上訴後十日內向本院補提理由書（均須按他造當事人之人數附繕本）。
                                                書記官  陳  玫  伶
中      華      民      國      九十一   年      十一     月    二十九  日
附錄論罪科刑法條：
刑法第二百十條：
偽造、變造私文書，足以生損害於公眾或他人者，處五年以下有期徒刑。
刑法第三百三十九條：
意圖為自己或第三人不法之所有，以詐術使人將本人或第三人之物交付者，處五年以
下有期徒刑、拘役或科或併科一千元以下罰金。
以前項方法得財產上不法之利益或使第三人得之者，亦同。
前二項之未遂犯罰之。                                                    Ｉ
